【裁判字號】    89,台上,1780
【裁判日期】    890412
【裁判案由】    擄人勒贖
【裁判全文】
最高法院刑事判決                              八十九年度台上字第一七八○號
    上  訴  人  甲○○
    選任辯護人  楊國華律師
右上訴人因擄人勒贖案件，不服台灣高等法院中華民國八十八年九月二十三日第二審
更審判決 (八十八年度上更(一)字第二五號，起訴案號：台灣板橋地方法院檢察署八十
六年度偵字第九四五四、一一六三六號) ，提起上訴，本院判決如左：
    主  文
原判決關於甲○○部分撤銷，發回台灣高等法院。
    理  由
本件原判決撤銷第一審諭知上訴人甲○○無罪之判決，改判論處其共同意圖勒贖而擄
人，而故意殺被害人罪刑，固非無見。
惟查：(一)科刑判決書之事實與理由必須互相適合，否則即屬理由矛盾，其判決當然為
違背法令。原判決認定陳進興、林春生、高天民三人，於民國八十六年四月十四日上
午擄掠白曉燕至台北縣五股鄉○○路二八七號一樓租屋，陳進興並約甲○○於當日下
午二時許見面，將甲○○載至該處，甲○○明知陳進興等人欲向白曉燕之母白月娥勒
贖，竟基於共同犯意聯絡，應允負責白天看管人質。當日下午三時許，陳進興赴台灣
士林地方法院旁聽其姨妹張瓊芳告訴陳錦良妨害風化案件開庭，於下午五時許返回，
即先命白曉燕書寫勒贖五百萬元美金求救信，再以尖刀切下其左手小指一指節，並拍
攝照片三張，連同求救信等物置於綠色塑膠袋內，由陳進興開車載甲○○回中和市上
班，並將該綠色塑膠袋攜至事先商議之墓地放置，隨後再打電話至白月娥家中等情，
如果無訛，則剁指之前，陳進興似未打電話至白家，然原判決理由引用甲○○於同年
五月二十七日在調查時之供述卻謂：陳進興等三人在商量表示，先前曾打電話給白冰
冰 (即白月娥) 家人通知白曉燕已被綁架，但白家人不相信，所以研究如何使白家人
相信，林春生建議剁隻手指等語 (見原判決第三十五頁) 。甲○○所稱陳進興等人表
示先前曾打電話通知白冰冰家人一節，與認定之事實不相適合，原審未予釐清，即採
為判決依據，自屬於法有違。又原判決認定林春生、陳進興於八十六年四月十八日下
午一、二時許，以電話與甲○○聯繫後，駕車接載甲○○赴西雲路上址，接替高天民
看管白曉燕，陳進興等三人則外出取贖，同日下午六時許，陳進興等人回到租屋，因
不滿白月娥報警，四人共同基於殺人之不確定故意，出手毆打白曉燕等情。如果無誤
，則接載甲○○至西雲路後，陳進興等三人是先外出取贖，直至下午六時許返回租屋
才動手毆打白曉燕，並非一接載甲○○至西雲路即動手打人，但原判決理由引用甲○
○於同年五月二十七日在調查時之供述卻謂：直至十八日下午，陳進興、林春生開車
載我回西雲路上址，一回到西雲路，陳進興等人就大罵白冰冰竟敢報警，使他們無法
取款，由林春生、高天民、陳進興輪流踢打白曉燕腹部約十幾分鐘等語（見原判決第
三十六頁) 。甲○○所稱一回到西雲路就踢打白曉燕一節，亦與認定之事實不相適合
，難謂適法。(二)關於剁指之前注射麻醉劑之部位，原判決認定係注射於白曉燕左手小
指最後關節近手掌連接處，但理由欄所引用之甲○○供述則謂注射於左手腕 (見原判
決第七二、七三頁) ，原判決未說明其認定之理由，已有未合。又原判決謂甲○○於
八十六年五月三十日檢察官履勘現場時供稱：廚房後面有牆，地面鋪有地磚云云，並
以此做為判斷甲○○之自白是否可採之依據 (見原判決第八十三、一Ｏ五頁) 。但依
原審受命法官勘驗當日錄影帶所作譯文之記載，甲○○係供稱：有鋪起來，「水泥」
的樣子 (見原審更(一)卷(二)第一○七頁) ，非謂鋪有「地磚」，此部分論斷與卷證不符
，亦嫌理由矛盾。(三)原判決認定陳進興剁指時第一刀未截斷，而由甲○○取來磚塊，
陳進興「刀子未離手指頭」，以磚塊敲打刀背，將白曉燕左手小指一指節切下等情。
判決理由謂甲○○在現場指認表演時，係指陳進興從腰際取出藍波刀時是「正握」，
切第一刀時好像是「反握」，磚塊拿來就對好切斷指頭，並未提及切斷指頭時係「正
握」或「反握」，是檢察官履勘筆錄上記載「伊 (甲○○) 在進門左側拿磚塊給陳進
興，陳進興『再正握』藍波刀，對準小指，以磚塊敲擊藍波刀使小指斷裂」，尚有誤
解，進而認甲○○所供情節，與法醫師楊日松之鑑定意見並無不合 (見原判決第六十
八、六十九頁) 。但依前述勘驗錄影帶所作譯文之記載，甲○○當時係表示「刀子這
樣拿的，『變成』這樣拿的 (右手握拳，虎口朝前，手由上往下比，以手勢表演陳進
興如何敲擊白曉燕手指）」（見原審更(一)卷(二)第一○九頁），如果無訛，則檢察官履
勘筆錄上載稱陳進興「再正握」藍波刀云云，能否認為記載有誤，即非無疑，原審未
予詳究，為必要之說明，遽為上開判斷，自有未合。(四)被告之自白，須非出於強暴、
脅迫、利誘、詐欺或其他不正之方法，且與事實相符者，始得採為證據，故審理事實
之法院，遇有被告對於自白提出非出於任意之抗辯時，應先於其他事實而為調查。甲
○○之原審辯護人指甲○○於八十六年五月二十四日至二十六日間，受到長達五十一
小時之「疲勞訊問」（見原審更(一)卷(四)第一九八頁），倘屬非虛，此對甲○○於同年
月二十七日第一次所為參與本案犯罪自白之任意性，有無影響？原審未明白論斷，即
採該自白為判決依據，於法尚有未洽。(五)甲○○之原審辯護人於原審狀指案發之後，
甲○○住處之0000000電話即由專案小組上線監聽，檢察官亦曾函調該電話自
八十六年四月一日起至同年五月二十六日止之通聯紀錄，並未發現甲○○與陳進興有
通話情事，而執此指摘檢察官有認定事實不憑證據之違誤 (見原審更(一)卷(四)第二○七
頁）。而卷查檢察官曾向中華電信股份有限公司台灣北區電信分公司調取上開電話之
通聯紀錄，該分公司也曾提出相關之資料 (見九四五四號偵查卷(五)第一五一、一五三
頁，偵查卷(十一)第一二三頁），倘甲○○住處之電話並無原判決事實欄所載與陳進興通
話情形，自屬對甲○○有利之證據，原審未予調查斟酌，亦有違誤。(六)原判決理由謂
陳進興於八十六年四月十四日十五時二十分許至十六時二十分或三十分之間，係在台
灣士林地方法院，扣除在途期間，當日十五時至十六時三十分至四十分許，陳進興應
不在西雲路租屋，據以判斷甲○○之自白並非不實 (見原判決第六十四頁) 。但往來
以上兩地之在途期間如何計算，原判決並未加以說明，所計算之在途期間，復與第一
審法官坐車測試所得之二十六分鐘 (見一審卷(三)第三頁) ，有所出入，自嫌理由欠備
。(七)刑法第二百七十七條第一項之普通傷害罪，須告訴乃論，同法第二百八十七條前
段定有明文。原判決認甲○○牽連觸犯該罪，但此部分有無經合法告訴，原審未予調
查判斷，併有可議。(八)沒收為從刑之一種，附隨於主刑而同時宣告之，如案內所扣押
之物與被告之犯罪毫無關連，即無從附隨於主刑而宣告沒收。原判決以扣押如原判決
附表五編號(三)至(九)所示之手槍 (含彈匣) 係違禁物，併予諭知沒收，但原判決關於甲
○○之犯罪事實及其所犯罪名，似未涉及槍枝之問題，上開手槍與被告之犯罪有無關
連，原判決未予斟酌，遽為沒收之諭知，亦屬理由欠備。以上情形，或為上訴意旨所
指摘，或為本院依職權得調查之事項，應認關於甲○○部分仍有發回更審之原因。至
原判決理由不另為無罪之諭知部分，基於審判不可分原則，應一併發回，附此明。
據上論結，應依刑事訴訟法第三百九十七條、第四百零一條，判決如主文。
中      華      民      國    八十九    年      四      月     十二     日
                              最高法院刑事第九庭
                                  審判長法官  張  信  雄
                                        法官  賴  忠  星
                                        法官  張  清  埤
                                        法官  李  伯  道
                                        法官  陳  世  雄
      右正本證明與原本無異
                                              書  記  官
中      華      民      國    八十九    年      四      月     十三     日


司法院資訊處製作；財團法人民間司法改革基金會備份。
